Rivière de Bièvre: cours de la rivière de sa source à Paris, avec ses affluents, canaux, bassins et pièces d'eau (1734-1758)
Archives nationales (France)
Rivière de Bièvre: cours de la rivière de sa source à Paris, avec ses affluents, canaux, bassins et pièces d'eau.
1734-1758
CP/Z/1e/307/1-CP/Z/1e/307/9
Eaux et forêts, maîtrise de Paris
1 portefeuille (78 plans) et 5 procès-verbaux (229 pages).
Archives nationales (France)
Consultables sous forme d'images numériques.
Les documents ont fait l'objet d'une numérisation et sont accessibles en ligne à partir de cet inventaire. On trouvera les liens utiles à chaque groupe de cotes concerné.
Prise en charge à la Révolution; installation aux Archives nationales, avec l'ensemble des fonds judiciaires, en 1847.
À la suite de la grande réformation générale des eaux et forêts entreprise par Colbert, la juridiction des eaux et forêts, juridiction d'exception, est définitivement mise en place par l’Ordonnance de Louis XIV sur le fait des eaux et forêts […] en 1669.
En trente deux titres, l'ordonnance définit les compétences de l’institution en matière judiciaire, administrative ou de police, précise les lois et règlements la concernant et fixe son organisation.
Les maîtrises particulières des eaux et forêts constituent les circonscriptions administratives et tribunaux de première instance. Généralisées dans chaque bailliage ou sénéchaussée à partir de 1555, elles sont dirigées par un maître, puis maître particulier à partir de 1575, qui en matière judiciaire connaît de tous contentieux civils et criminels relatifs aux eaux et forêts et juge les violations aux règlements sur la chasse et la pêche.
Le ressort des maîtrises particulières n'est pas identique à celui des bailliages. Ainsi, celui de la maîtrise particulière de Paris comprend le territoire de la prévôté et vicomté de Paris augmenté de ceux des bailliages d'Etampes, La Ferté-Alais, Brie-Comte-Robert et Corbeil.
Le maître particulier est assisté d’un lieutenant de robe longue, d’un procureur du Roi, d’un garde-marteau et de divers autres officiers inférieurs: greffiers, gardes ou arpenteurs. Viennent ensuite les grandes maîtrises puis les Tables de marbre qui jugent à l’ordinaire ou en dernier ressort.
À Paris, la Table de marbre tire son nom de la grande table de marbre de la salle du Palais à Paris où le Connétable, l'Amiral et le Grand Maître des Eaux et Forêts exerçaient leur juridiction jusqu'à sa destruction par un incendie en 1618. La Table de marbre juge soit à l'ordinaire (comme une grande maîtrise) soit, à dater d'un édit de mars 1558, en dernier ressort (en tant que Table de marbre):
À l'ordinaire, le lieutenant général du Grand Maître juge des appels des jugements des maîtres particuliers de son ressort. Les jugements à l'ordinaire peuvent être portés en appel au Parlement.
En dernier ressort, la Table de marbre rend des jugements souverains prononcés par les lieutenants général et particulier et les conseillers de la Table de marbre associés à des magistrats du Parlement et placés sous la présidence du premier président du Parlement. Dans ce cas, la procédure suivie est celle du Parlement.
(Extrait du Guide méthodique des fonds de l'Ancien Régime, rédigé sous la direction de Bruno Galland, AN, 2005)
Le présent inventaire s’attache à décrire une collection de plans étroitement liés à la Maîtrise des eaux et forêts dont ils sont issus (sous-série Z/1e) mais qui, suite aux aléas de l’archivage, ont été longtemps enfouis parmi les papiers de la Chambre et des greffiers des bâtiments (sous-série Z/1j), sans doute depuis le XIXe siècle.
Selon les termes du code forestier établi en 1669, chaque maître particulier des eaux et forêts doit, tous les six mois visiter, dans l'étendue de sa maîtrise, les rivières et bois appartenant au Roi. Contraint de rédiger un procès-verbal de ces tournées, il est assisté d’un greffier chargé des registres de la juridiction.
Le titre VIII de l’ordonnance de 1669 indique que le greffier devra tenir 6 registres dont le troisième est dévolu à ces procès-verbaux de visite; le titre IX précise également le rôle des arpenteurs (un auprès de chaque Grand-Maître, deux attachés à chaque baillage ou maîtrise particulière) « pour être à la suite [...] pendant qu’il fera ses visites, adjudications et réformations, et par ses ordres faire tous arpentages, mesures et récollement ordinaires ou de réformation ».
Pour leur part, des syndics sont chargés de représenter les habitants, usagers, assemblées de métiers ainsi que les communautés laïques ou paroissiales.
Parmi les archives de la maîtrise particulière de Paris, dans les articles Z/1e/307 et Z/1e/308 relatifs à la police de la rivière de Bièvre, sont conservés les tables et rapports correspondant aux missions effectuées par les arpenteurs Pierre Jubin et Jean Renard, respectivement en 1734-1735 et en 1757. Y sont consignés leurs travaux et mentionnés les plans figuratifs levés après leur transport sur les lieux, afin de donner le toisé des parcelles et les noms des propriétaires ou usagers le long des berges de ladite rivière.
Ce sont ces plans, jusqu’alors disséminés parmi les papiers de la Chambre et des greffiers des bâtiments sous les cotes CP/Z/1j/1313-1314 que l’on a pu identifier. Rapprochés des documents liés à l’activité des sieurs Jubin et Renard, ils ont repris leur place au sein des archives des Eaux et Forêts, désormais recotés en CP/Z/1e/307/1 à 9.
Cette restitution a imposé la rédaction d’un nouvel instrument de recherche qui offre une représentation fidèle du cours de la rivière dans son intégralité depuis sa source jusqu'au confluent avec la Seine (les communes traversées ont fait l'objet d'une indexation).
Les images numérisées des planches ont été associées à l' inventaire détaillé en neuf parties, permettant une reconstitution virtuelle de la topographie de la Bièvre. Le cas échéant, on a ajouté les images des mémoires établis par les greffiers et arpenteurs.
Présentation de l’inventaire
1- Plans liés à l’activité de Pierre JUBIN
Pierre JUBIN réalise deux opérations d’arpentage en 1734-1735 et dresse les plans correspondants:
une série de 22 plans du cours de la rivière avec ses affluents descendu depuis sa source jusqu'à Verrières-le-Buisson, non datés (CP/Z/1e/307/1, pièces 1 à 22)
une série de 27 plans du cours de la rivière, remonté depuis le confluent avec la Seine jusqu'à Verrières-le-Buisson, exécutés entre le 26 juillet 1734 et le 25 octobre 1735, accompagnés de tables récapitulatives (CP/Z/1e/307/2, pièces 1 à 31).
Dans les cartons concernant la Bièvre (Z/1e/307 et 308), on apprend qu'un litige oppose, en 1743, le syndic aux héritiers Jubin; au terme d'un accord conclu en 1746 ceux-ci s'engagent à fournir "trois exemplaires du plan entier et complet de toute l'étendue de ladite rivière de Bièvre depuis sa source jusqu'à chute en la rivère de Seine". Une note de 1759 précise que le syndic en exercice a reçu "le plan generalle de la rivière de Bièvre en quarante feuilles et les deux tables pour en faciliter la connaissance des renvois".
Il semble qu'une table ait disparu, ainsi que le procès-verbal de réception générale également cité dans la transaction. A défaut, ces précisions ont facilité l'identification de la totalité des 49 feuilles parvenues intactes, que l'on peut attribuer avec certitude au même arpenteur grâce à la nature du tracé et la qualité du dessin.
2- Plans liés à l’activité de Jean RENARD
Jean RENARD se voit confier en 1757:
l'arpentage de la rivière de Bièvre et des cours d'eau affluents "dans le grand parc de Versailles jusqu'aux grilles près le village des Loges, depuis ledit grand parc de Versailles jusqu'au village de Bièvre, depuis le moulin de Bièvre jusqu'au clos Payen" (CP/Z/1e/307/3, pièces 1 à 8 et CP/Z/1e/307/4, pièces 1 à 5)
le "mesurage des superficies des pièces d'eau plates allimentées des eaux de ladite rivière" (CP/Z/1e/307/5, pièces 1 à 5)
"la reconnoissance et toisé de la face et étendüe de chaques maisons et héritages situés le long de la rivière de Bièvre dite des Gobelins, morte rivière et faux rû dans les faubourgs Saint-Marcel et Saint-Victor à Paris, lesquelles ... seront numérotées par premier et dernier" (CP/Z/1e/307/6/pièces 1 à 4).
Il rédige un premier procès-verbal de visite générale, très détaillé, du 6 juin au 1er septembre 1757 (Z/1e/308/1, 59 pages) et lève les plans s'y rapportant; un second procès-verbal du 24 octobre 1757 (Z/1e/308/2, 44 pages) indique l'implantation des bornes dans Paris.
3- Autres plans
Trois autres opérations menées par divers arpenteurs concernent les travaux effectués par des riverains entre 1741 et 1756. Les plans produits complètent la description de la rivière (CP/Z/1e/307/7, 8, 9); ils sont attachés à des procès-verbaux et requêtes cotés Z/1e/308/3 (92 pages), Z/1e/308/4 (8 pages) et Z/1e/308/5 (23 pages).
.
NB: Les documents du XVIIIe siècle présentant de nombreuses variantes orthographiques, en particulier dans les noms de lieux, la graphie actuelle a été privilégiée pour simplifier la recherche; à titre d’exemple, la désignation « Vauptain » est employée pour « Vaubutin », « Vaupetin » ou « Vauptin ».
Voir, dans Gallica, l'Ordonnance de 1669 sur le fait des eaux et forêts [...]. Voir, dans Gallica, Mémorial alphabétique des matières des eaux et fotêts, pesches et chasses, Paris, 1737. Voir: Guide des recherches dans les fonds judiciaires de l'Ancien Régime: FRAN_ANX_011527.pdf
Voir les minutes et procès-verbaux de la maîtrise des Eaux et Forêts concernant la rivière de Bièvre, 16e-18e siècles: Z/1e/307 et 308
Voir:
série N: CP/N/II/Seine et CP/N/II/ Seine-et-Oise, CP/N/III/Seine et CP/N/III/ Seine-et-Oise, CP/N/IV/Seine et CP/N/IV/ Seine-et-Oise
série S
ANTOINE (Michel), « Z1e, Eaux et Forêts », dans Guide des recherches dans les fonds judiciaires de l’Ancien Régime, Paris, 1958, p. 285-299.
Voir :Annexe_Z1E
DUPAIN (S.), La Bièvre. Nouvelles recherches historiques sur cette rivière et ses affluents depuis les temps les plus reculés jusqu'à nos jours. Paris, Champion, 1886, 214 p.
FIERRO (Alfred), Histoire et dictionnaire des 300 moulins de Paris. Éditions Parigramme, 1999, 186 p.
GAGNEUX (Renaud), ANCKAERT (Jean), CONTE (Gérard), Sur les traces de la Bièvre parisienne. Promenade au fil d'une rivière disparue. Éditions Parigramme, 2002, 158 p.
LANGLOIS (Gilles-Antoine), 13e arrondissement. Une ville dans Paris. Sous la direction de Béatrice De Andia. Délégation à l'action artistique de la ville de Paris, 1993, 253 p.
- Plans du cours de la rivière, de ses affluents, des canaux, bassins et pièces d'eau s'y rattachant., CP/Z/1e/307/1-CP/Z/1e/307/9
  - Rivière de Bièvre avec ses affluents, depuis sa source jusqu'à Verrières-le-Buisson. [Pierre Jubin, arpenteur]., [XVIIIe siècle]; CP/Z/1e/307/1; pièces 1 à 22; Encre et lavis. Sans échelle.
    Ancienne cote: Z/1j/1313/36/1 à 22
    - Cours de la rivière., CP/Z/1e/307/1; pièces 1 à 12
      - Entre sa source au hameau de Bouviers et la fontaine de la Minière, avec la fontaine des Gobelins., CP/Z/1e/307/1; pièce 1; 47 x 61 cm
        Numéroté « 1 ».
        Ancienne cote: Z/1j/1313/36/22; notice 137.
        Guyancourt (Yvelines)
      - Entre la fontaine et la porte de la Minière, avec la fontaine au-dessous du bois de Guyancourt et le pont de l'étang de la Minière., CP/Z/1e/307/1; pièce 2; 47 x 61 cm
        Numéroté « 2 ».
        Ancienne cote: Z/1j/1313/36/21; notice 137.
      - Entre le pont de l'étang de la Minière et le pont de la Fourie [?], sur les prés de Launay., CP/Z/1e/307/1; pièce 3; 47 x 61 cm
        Numéroté « 3 ».
        Ancienne cote :Z/1j/1313/36/20; notice 137.
        Buc (Yvelines); Guyancourt (Yvelines)
      - Entre le pont de la Fourie [?] et les arcades de Buc, au niveau du pont et du moulin de Buc., CP/Z/1e/307/1; pièce 4; 47 x 61 cm
        Numéroté « 4 ».
        Ancienne cote: Z/1j/1313/36/19; notice 137.
        Buc (Yvelines)
      - Entre les arcades de Buc et le grand chemin pavé de Jouy à Versailles, avec le moulin de Vauptain., CP/Z/1e/307/1; pièce 5; 47 x 61 cm
        Numéroté « 5 ».
        Ancienne cote: Z/1j/1313/36/18; notice 137.
        Buc (Yvelines); Les Loges-en-Josas (Yvelines)
      - Au niveau de Jouy, avec la fontaine des Mabilleries, les moulins de Jouy et de Pintets ou de Saint-Martin et le hameau du Montcel., CP/Z/1e/307/1; pièce 6; 47 x 61 cm
        Numéroté « 6».
        Ancienne cote: Z/1j/1313/36/17; notice 147.
        Jouy-en-Josas (Yvelines)
      - Au niveau de la prairie de Jouy sous le Petit Vilvert, avec une fontaine., CP/Z/1e/307/1; pièce 7; 47 x 61 cm
        Numéroté « 7 ».
        Ancienne cote: Z/1j/1313/36/16; notice 146.
      - Au niveau de Vauboyen, avec le moulin de Vauboyen., CP/Z/1e/307/1; pièce 8; 47 x 61 cm
        Numéroté « 8».
        Ancienne cote: Z/1j/1313/36/15; notice 150.
        Bièvres (Essonne)
      - Au niveau de la prairie au-dessous du moulin de Bièvres., CP/Z/1e/307/1; pièce 9; 47 x 61 cm
        Numérotés « 9 »
        Ancienne cote: Z/1j/1313/36/14; notice 131.
      - Au niveau du chemin de Chevreuse à Bièvres, avec le moulin de Bièvres., CP/Z/1e/307/1; pièce 10; 47 x 61 cm
        Numéroté « 10 ».
        Ancienne cote: Z/1j/1313/36/13; notice 131.
      - Entre la grande route de Bièvres et le chemin d'Igny, avec le moulin d'Igny et la fontaine de Bas Igny., CP/Z/1e/307/1; pièce 11; 47 x 61 cm
        Numéroté « 11 ».
        Ancienne cote: Z/1j/1313/36/12; notice 144.
        Bièvres (Essonne); Igny (Essonne)
      - Entre le chemin d'Igny et le moulin d'Amblainvilliers, avec la fontaine du bois Véron., CP/Z/1e/307/1; pièce 12; 47 x 61 cm
        Numéroté « 12 ».
        Ancienne cote: Z/1j/1313/36/11; notice 143.
        Verrières-le-Buisson (Essonne); Igny (Essonne)
    - Affluents de la rivière., CP/Z/1e/307/1; pièces 13 à 22
      - Ruisseau de Vauhallan entre la fontaine Richeville et la ferme de Gommonvilliers., CP/Z/1e/307/1; pièce 13; 47 x 61 cm
        Numéroté « 13 ».
        Ancienne cote: Z/1j/1313/36/10; notice 158.
        Vauhallan (Essonne); Igny (Essonne)
      - Ruisseau de Vauhallan entre la ferme de Gommonvilliers et le chemin de Vauhallan à Igny., CP/Z/1e/307/1; pièce 14; 47 x 61 cm
        Numéroté « 14 ».
        Ancienne cote: Z/1j/1313/36/9; notice 155.
        Igny (Essonne)
      - Ruisseau de Vauhallan entre le chemin de Vauhallan à Igny et le chemin de Massy à Igny, avec le pont de la Mollière., CP/Z/1e/307/1; pièce 15; 47 x 61 cm
        Numéroté « 15 ».
        Ancienne cote: Z/1j/1313/36/8; notice 142.
      - Ruisseaux de Vauhallan et de Villouvette au niveau du moulin Migneaux et du chemin de Massy à Verrières, avec le village de Verrières., CP/Z/1e/307/1; pièce 16; 47 x 61 cm
        Numéroté « 16 ».
        Ancienne cote: Z/1j/1313/36/7; notice 161
        Verrières-le-Buisson (Essonne)
      - Ruisseau de Villelouvette depuis sa source à la fontaine de Villelouvette au niveau des enclos de M. le duc de Mazarin et de M. Cochin, avec le village de Massy., CP/Z/1e/307/1; pièce 17; 47 x 61 cm
        Numéroté « 17 ».
        Ancienne cote: Z/1j/1313/36/6; notice 154.
        Massy (Essonne)
      - Ruisseau de Vauhallan longeant la rivière entre le moulin Migneaux et le moulin d'Amblainvilliers, avec la fontaine de la tuilerie de Grais., CP/Z/1e/307/1; pièce 18; 47 x 71 cm
        Numéroté « 18 ».
        Ancienne cote: Z/1j/1313/36/5; notice 154 et 160.
      - Ruisseau de la fontaine des Préaux depuis le chemin de Massy à Antony jusqu'au pont Bardin, avec la fontaine Bûcher [?] et la fontaine des Godets., CP/Z/1e/307/1; pièce 19; 47 x 69 cm
        Numéroté « 19 ».
        Ancienne cote: Z/1j/1313/36/4; notice 99.
        Verrières-le-Buisson (Essonne); Antony (Hauts-de-Seine)
      - Ruisseau de l'Abbaye-aux-Bois au niveau de l'enclos des dames de l'Abbaye-aux-Bois, le long du chemin de Paris à Bièvres., CP/Z/1e/307/1; pièce 20; 47 x 61 cm
        Numéroté « 20 ».
        Ancienne cote: Z/1j/1313/36/3; notice 134.
      - Ruisseau de la fontaine des Moulins sur les terroirs de Sceaux et du Plessis-Piquet, avec la fontaine des Moulins et le lavoir., CP/Z/1e/307/1; pièce 21; 47 x 69 cm
        Numéroté « 21 ».
        Ancienne cote: Z/1j/1313/36/2; notice 118.
        Le Plessis-Robinson (Hauts-de-Seine); Sceaux (Hauts-de-Seine)
      - Ruisseau de la fontaine de Wissous depuis sa source à la fontaine de Wissous dans le village, avec les enclos de M. Dassou [?] et de M. l'abbé Fumé., CP/Z/1e/307/1; pièce 22; 47 x 69 cm
        Numéroté « 22 ».
        Ancienne cote: Z/1j/1313/36/1; notice 163.
        Wissous (Essonne)
  - Rivière de Bièvre, depuis le confluent avec la Seine jusqu'à Verrières-le-Buisson. Pierre Jubin, arpenteur., 1734-1735; CP/Z/1e/307/2; pièces 1 à 31; Encre et lavis. Sans échelle.
    Pièces 1 à 27: plans
    Pièces 28 à 31: tables
    Anciennes cotes: Z/1j/1313/43/1 à 31
    - Le long de la rue de Poliveau depuis la Seine, avec le moulin Ponceau et le pavillon du jardin du roi., CP/Z/1e/307/2; pièce 1; 45 x 58 cm
      Ancienne cote: Z/1j/1313/43/1; notice 42.
      Paris (France)
    - Le long de la rue de Poliveau entre les rues de la Muette et Censier, jusqu'à la rue du Marché-aux-chevaux dit Saint-Victor., CP/Z/1e/307/2; pièce 2; 45 x 58 cm
      Ancienne cote: Z/1j/1313/43/2; notice 44.
    - Le long des rues du Fer-à-Moulin, Censier et de Lourcine, entre les rues du Pont-aux-Biches, Mouffetard et Saint-Hippolyte., CP/Z/1e/307/2; pièce 3; 46 x 60 cm
      Numéroté « 3 »
      Ancienne cote: Z/1j/1313/43/3; notice 46.
    - Entre la rue Saint-Hippolyte et la rue Croulebarbe, avec l'église Saint-Hippolyte, les enclos des Gobelins et des Dames Cordelières et le moulin de Croulebarbe., CP/Z/1e/307/2; pièce 4; 46 x 60 cm
      Ancienne cote: Z/1j/1313/43/4; notice 81.
    - Depuis la rue Croulebarbe, avec le moulin., CP/Z/1e/307/2; pièce 5; 46 x 60 cm
      Ancienne cote: Z/1j/1313/43/5; notice 81.
    - Depuis sa dérivation au niveau du clos Payen, avec la fontaine aux Clercs., CP/Z/1e/307/2; pièce 6; Dim. :46 x 60 cm
      Numéroté « 6 ».
      Ancienne cote: Z/1j/1313/43/6; notice 81.
    - Le long du chemin du moulin des Prés à Gentilly, avec le moulin des Prés., CP/Z/1e/307/2; pièce 7; 46 x 60 cm
      Ancienne cote: Z/1j/1313/43/7; notice 109.
    - Le long du chemin du moulin des Prés à Gentilly, avec les enclos de monsieur Chardon et des Jésuites., CP/Z/1e/307/2; pièce 8; 45 x 58 cm
      Numéroté « 8 ».
      Ancienne cote: Z/1j/1313/43/8; notice 109.
    - Depuis le chemin de Gentilly à Bicêtre dans l'enclos des Jésuites, avec le moulin et le village de Gentilly., CP/Z/1e/307/2; pièce 9; 46 x 60 cm
      Numéroté « 9 ».
      Ancienne cote: Z/1j/1313/43/9; notice 109.
      Gentilly (Val-de-Marne)
    - Le long du chemin de Gentilly à Arcueil., CP/Z/1e/307/2; pièce 10; 46 x 60 cm
      Ancienne cote: Z/1j/1313/43/10; notice 109.
    - Autour du moulin de la Roche., CP/Z/1e/307/2; pièce 11; 46 x 60 cm
      Ancienne cote: Z/1j/1313/43/11; notice 101.
    - Le long du chemin du moulin de la Roche à Arcueil jusqu'au chemin d'Arcueil à Villejuif., CP/Z/1e/307/2; pièce 12; 46 x 60 cm
      Ancienne cote: Z/1j/1313/43/12; notice 101.
      Arcueil (Val-de-Marne)
    - Dans le jardin de monseigneur le Prince de Guise jusqu'à l'acqueduc d'Arcueil., CP/Z/1e/307/2; pièce 13; 46 x 87 cm
      Ancienne cote: Z/1j/1313/43/13; notice 101.
    - Depuis le chemin du moulin de Cachan jusqu'à l'enclos de Cachan., CP/Z/1e/307/2; pièce 14; 46 x 60 cm
      Ancienne cote: Z/1j/1313/43/14; notice 101.
      Cachan (Val-de-Marne)
    - Le long du chemin de Cachan jusqu'au moulin de Cachan., CP/Z/1e/307/2; pièce 15; 46 x 79 cm
      Ancienne cote: Z/1j/1313/43/15; notice 101.
    - Entre le chemin de Cachan à L'Haÿ et le trou de Laridan., CP/Z/1e/307/2; pièce 16; 46 x 60 cm
      Ancienne cote: Z/1j/1313/43/16; notice 113.
    - Traversant les prairies de L'Haÿ depuis le trou de Laridan., CP/Z/1e/307/2; pièce 17; 46 x 60 cm
      Ancienne cote: Z/1j/1313/43/17; notice 113.
      L'Haÿ-les-Roses (Val-de-Marne)
    - Jusqu'au moulin de L'Haÿ., CP/Z/1e/307/2; pièce 18; 46 x 60 cm
      Ancienne cote: Z/1j/1313/43/18; notice 113.
    - Depuis le chemin de Sceaux à Choisy-le-Roi le long de la voie des communes de L'Haÿ, avec le moulin de L'Haÿ., CP/Z/1e/307/2; pièce 19; 46 x 60 cm
      Ancienne cote: Z/1j/1313/43/19; notice 113.
    - [Entre les moulins de L'Haÿ et de Berny, sans précision]., CP/Z/1e/307/2; pièce 20; 46 x 60 cm
      Ancienne cote: Z/1j/1313/43/20; notice 97.
    - Jusqu'au moulin de Berny., CP/Z/1e/307/2; pièce 21; 46 x 60 cm
      Ancienne cote: Z/1j/1313/43/21; notice 97.
      Antony (Hauts-de-Seine)
    - Le long de la voie des Prés, avec le moulin et l'enclos de Berny., CP/Z/1e/307/2; pièce 22; 46 x 60 cm
      Ancienne cote: Z/1j/1313/43/22; notice 97.
    - Entre la voie des Prés et le grand chemin d'Orléans, avec le hameau et le pont d'Antony., CP/Z/1e/307/2; pièce 23; 46 x 60 cm
      Numéroté « 23 ».
      Ancienne cote: Z/1j/1313/43/23; notice 97.
    - Depuis le grand chemin d'Orléans le long de la voie des Morues, avec le pont d'Antony., CP/Z/1e/307/2; pièce 24; 46 x 60 cm
      Numéroté « 24 ».
      Ancienne cote: Z/1j/1313/43/24; notice 97
    - Le long de la voie des Morues, avec le pont aux Ânes et le moulin d'Antony., CP/Z/1e/307/2; pièce 25; 46 x 60 cm
      Numéroté « 25 ».
      Ancienne cote: Z/1j/1313/43/25; notice 97.
    - [Entre le moulin d'Antony et le parc Migneaux, sans précision]., CP/Z/1e/307/2; pièce 26; 46 x 60 cm
      Numéroté « 26 ».
      Ancienne cote: Z/1j/1313/43/26; notice 97.
    - Le long de la voie des Morues jusqu'au parc Migneaux., CP/Z/1e/307/2; pièce 27; 47 x 61 cm
      Numéroté « 27 ».
      Ancienne cote: Z/1j/1313/43/27; notice 97.
    - Explication des plans et arpentages de la rivière et fausse rivière de Bièvre, avec noms des propriétaires., CP/Z/1e/307/2; pièces 28 à 31
      4 pièces
      28 et 29: 45 x 57 cm (recto-verso)
      30: 45 x 56 cm (recto-verso)
      31: 45 x 61 cm
      Ancienne cote: Z/1j/1313/43/28 à 31; notice 97.
  - Rivière de Bièvre avec ses affluents, canaux d'irrigation et pièces d'eau, depuis sa source jusqu'à Paris. Jean Renard, arpenteur., CP/Z/1e/307/3-CP/Z/1e/307/6, Z/1e/308
    - Procès-verbaux de visite rédigés par Jean Renard enregistrés par la maîtrise des eaux et forêts., 6 juin 1757-14 février 1758; Z/1e/308
      Z/1e/308/dossier 1, pages 1 à 59: arpentage, 6 juin 1757-14 février 1758
      Z/1e/308/dossier 2, pages 1 à 44: bornage, 24 octobre 1757
    - Plans., CP/Z/1e/307/3-CP/Z/1e/307/6
      - Cours de la rivière., [6 juin 1757]; CP/Z/1e/307/3; pièces 1 à 8; Encre et lavis. Sans échelle.
        Anciennes cotes: Z/1j/1313/37/1 à 8
        - Entre les chaussées de Bouviers et du moulin Renard, avec les fontaines de Bouviers, des Gobelins et du Troussiau., CP/Z/1e/307/3; pièce 1; 45 x 59 cm
          Numéroté « première feuille ».
          Ancienne cote: Z/1j/1313/37/1; notice 138.
        - Entre les chaussées du moulin Renard et du Breüil, avec la fontaine du moulin Renard, l'ancien étang de la Minière et le canal de l'ancien moulin du Val., CP/Z/1e/307/3; pièce 2; 45 x 59 cm
          Numéroté « 2e feuille ».
          Ancienne cote: Z/1j/1313/37/2; notice 138.
        - Entre les chaussées du Breüil et du moulin de Buc, avec les fontaines de la ferme du Breüil, de la Martinière et de la Rose., CP/Z/1e/307/3; pièce 3; 45 x 59 cm
          Numéroté « 3e feuille ».
          Ancienne cote: Z/1j/1313/37/3; notice 138.
        - Entre la chaussée du moulin de Buc et le chemin des Loges à Versailles, avec les arcades de Buc, les moulins de Buc et Vauptain et les grilles du grand parc de Versailles., CP/Z/1e/307/3; pièce 4; 45 x 59 cm
          Numéroté « 4e feuille ».
          Ancienne cote: Z/1j/1313/37/4; notice 138.